ACORDAO-COMPLETO-2401385

ACÓRDÃO 3788/2020 ATA 8/2020 - PRIMEIRA CÂMARA

VISTOS, relatados e discutidos estes autos que tratam de atos de concessão de pensão civil, emitidos pela Fundação Universidade Federal do Piauí;
ACORDAM os Ministros do Tribunal de Contas da União, reunidos em Sessão da 1ª Câmara, nos termos dos arts. 71, inciso III, da Constituição Federal, 1º, inciso V, e 39, inciso II, da Lei 8.443/1992 e 260, §§1º e 5º, do RITCU e ante as razões expostas pelo Relator, em:
9.1. considerar prejudicado por perda de objeto o exame de mérito do ato de concessão inicial de pensão civil instituído por Osvaldo de Deus Ferreira (CPF XXX.662.593-XX) , em favor de Antônia Santos de Deus (CPF XXX.086.003-XX) e de Lúcio Gabriel Santos de Deus Veras (CPF XXX.353.953-XX) ; 
9.2. considerar ilegais e negar o registro dos atos de concessão de pensão civil instituídos por Benedito Feitosa Mota (CPF XXX.959.383-XX) em favor de Eva Maria de Oliveira Mota (CPF XXX.303.593-XX) , Francisco de Sousa Batista (CPF XXX.106.703-XX) em favor de Maria Bastos de Sousa Batista (CPF XXX.756.003-XX) , João Porfírio de Lima Cordão (CPF XXX.844.303-XX) em favor de Maria do Socorro de Sá Lima (CPF XXX.797.383-XX) e Maria do Socorro Martins de Araújo Lima (CPF XXX.569.047-XX) em favor de Marco Antônio de Araújo Lima (CPF XXX.644.656-XX) ;
9.2.1. dispensar a devolução dos valores indevidamente recebidos até a data da ciência pela Fundação Universidade Federal do Piauí, do presente acórdão, com base no Enunciado 106 da Súmula da Jurisprudência do TCU;
9.2.2. determinar à Fundação Universidade Federal do Piauí, com base no art. 45 da Lei 8.443/1992, que:
9.2.2.1. faça cessar os pagamentos decorrentes dos atos impugnados, comunicando ao TCU, no prazo de quinze dias as providências adotadas, nos termos do art. 262, caput, do Regimento Interno do TCU, art. 8º, caput, da Resolução-TCU 206/2007 e 19, caput, da Instrução Normativa-TCU 78/2018;
9.2.2.2. emita novos atos de pensão civil, livres da irregularidades apontadas, submetendo-os ao TCU, no prazo de trinta dias, consoante os arts. 262, § 2º, do Regimento Interno do TCU e 19, § 3º, da Instrução Normativa TCU 78/2018;
9.2.2.3. comunique aos interessados cujos atos foram apreciados pela ilegalidade, o teor desta decisão, alertando-os de que o efeito suspensivo proveniente da interposição de eventuais recursos não os eximem da devolução dos valores percebidos indevidamente após as respectivas notificações, caso os recursos não sejam providos;
9.2.2.4. no prazo de 30 (trinta) dias, contados da ciência desta decisão, envie a este Tribunal documentos comprobatórios de que os interessados estão cientes da presente deliberação.

Atos de concessão de pensão civil instituídos pela Fundação Universidade Federal do Piauí. Apreciação para fins de registro.

Primeira Câmara

Fundação Universidade Federal do Piauí.

3. Interessados:  Ana Lia Lima Lasheras (XXX.661.723-XX); Antônia Santos de Deus (XXX.086.003-XX); Eva Maria de Oliveira Mota (XXX.303.593-XX); Lúcio Gabriel Santos de Deus Veras (XXX.353.953-XX); Manuela Martins de Araújo Lima (XXX.360.863-XX); Marco Antônio de Araújo Lima (XXX.644.656-XX); Maria Bastos de Sousa Batista (XXX.756.003-XX); Maria do Socorro de Sá Lima (XXX.797.383-XX).

13.1. Ministros presentes: Walton Alencar Rodrigues (Presidente), Benjamin Zymler, Bruno Dantas e Vital do Rêgo (Relator).
13.2. Ministros-Substitutos presentes: Augusto Sherman Cavalcanti e Weder de Oliveira.

VITAL DO RÊGO

Adoto como relatório, com os devidos ajustes de forma, a instrução elaborada no âmbito da Secretaria de Fiscalização de Pessoal (peça 23) , com a qual se manifestou de acordo o corpo gerencial daquela unidade técnica especializada (peça 24) , a seguir transcrita:
INTRODUÇÃO
1.	Trata-se de atos de concessão inicial de pensão civil dos instituidores Benedito Feitosa Mota (CPF XXX.959.383-XX) , Francisco de Sousa Batista (CPF XXX.106.703-XX) , João Porfírio de Lima Cordão (CPF XXX.844.303-XX) , Maria do Socorro Martins de Araújo Lima (CPF XXX.569.047-XX) e Osvaldo de Deus Ferreira (CPF XXX.662.593-XX) , ex-servidores da Fundação Universidade Federal do Piauí. 
2.	Os atos foram submetidos, para fim de registro, à apreciação do Tribunal de Contas da União (TCU) , de acordo com o art. 71, inciso III, da Constituição Federal. O cadastramento e a disponibilização ao TCU ocorreram por intermédio do Sistema de Apreciação e Registro de Atos de Admissão e Concessões, na forma dos arts. 2º, caput e incisos I a VI, e 4º, caput, da Instrução Normativa - TCU 78/2018.
3.	Ao benefício pensional instituído pelo Sr. Benedito Feitosa Mota, falecido na inatividade em 1/1/2003, habilitou-se Eva Maria de Oliveira Mota, na condição de viúva. 
4. 	Ao benefício pensional instituído pelo Sr. Francisco de Sousa Batista, falecido na inatividade em 25/3/2006, habilitou-se Maria Bastos de Sousa Batista, na condição de viúva.
5.	Ao benefício pensional instituído pelo Sr. João Porfírio de Lima Cordão, falecido na inatividade em 12/1/2003, habilitou-se Maria do Socorro de Sá Lima, na condição de viúva.
6.	Ao benefício pensional instituído pela Sra. Maria do Socorro Martins de Araújo Lima, falecida na inatividade em 21/4/2002, habilitaram-se Marco Antônio de Araújo Lima, na condição de viúvo, Ana Lia Martins de Araújo Lima, na condição de filha, e Manuela Martins de Araújo Lima, na condição de filha. As filhas já foram excluídas da folha de pagamento, pois atingiram a maioridade (peça 16, p. 4-5) .
7.	Ao benefício pensional instituído pelo Sr. Osvaldo de Deus Ferreira, falecido na inatividade em 7/8/2004, habilitou-se Antônia Santos de Deus, na condição de viúva, e Lúcio Gabriel Santos de Deus Veras, na condição de menor sob guarda. Atualmente, não existem mais beneficiários recebendo a pensão (peça 16, p. 5-6) . 
HISTÓRICO
8.	Esta Unidade Técnica, por meio dos ofícios SEFIP-D/2959 e 2959-2, de 23/4/2012, realizou a oitiva dos pensionistas, para que se manifestassem sobre as seguintes irregularidades (peças 3 e 4) :
Instituidor de pensão: BENEDITO FEITOSA MOTA (CPF: XXX.959.383-XX) 
Beneficiário (a) : EVA MARIA DE OLIVEIRA MOTA (CPF: XXX.303.593-XX) 
Irregularidade: estrutura dos proventos do instituidor que deu origem à pensão contém a incorporação do percentual de 84,32%, convertido em VPNI, sem considerar, para fins de absorção, as novas estruturas remuneratórias implantadas após o provimento jurisdicional. 
Instituidor de pensão: FRANCISCO DE SOUSA BATISTA (CPF: XXX.106.703-XX) Beneficiário (a) : MARIA BASTOS DE SOUSA BATISTA (CPF: XXX.756.003-XX) 
Irregularidades: 
a) ato de aposentadoria do instituidor julgado ilegal pelo Tribunal de Contas da União por meio do Acórdão 1155/2004-TCU-Primeira Câmara, em virtude de ter incluído nos proventos, por força de sentenças judiciais com trânsito em julgado, de parcelas relativas ao percentual de 26,05%, referente à URP de fevereiro de 1989;
b) estrutura dos proventos do instituidor que deu origem à pensão contém a execução da sentença judicial que determinou o pagamento do URP (26,05%) , o qual consiste no pagamento dessa parcela sem considerar, para fins de absorção, as novas estruturas remuneratórias implantadas após o provimento jurisdicional; 
c) estrutura dos proventos do instituidor que deu origem à pensão contém o pagamento de vantagem do art. 192 da Lei nº 8.112/1990, por meio de decisão judicial. 
Instituidor de pensão: JOÃO PORFÍRIO DE LIMA CORDÃO (CPF: XXX.844.303-XX) Beneficiário (a) : MARIA DO SOCORRO DE SÁ LIMA (CPF: XXX.797.383-XX) 
Irregularidades: 
a) estrutura dos proventos do instituidor que deu origem à pensão contém a execução da sentença judicial que determinou o pagamento do URP (26,05%) , o qual consiste no pagamento dessa parcela sem considerar, para fins de absorção, as novas estruturas remuneratórias implantadas após o provimento jurisdicional; 
b) estrutura dos proventos do instituidor que deu origem à pensão contém o pagamento de vantagem do art. 192 da Lei nº 8.112/1990, por meio de decisão judicial. 
Instituidor de pensão: MARIA DO SOCORRO MARTINS DE ARAÚJO LIMA (CPF: XXX.569.047-XX) 
 Beneficiário (a) : MARCO ANTÔNIO DE ARAÚJO LIMA (CPF: XXX.644.656-XX) 
 Irregularidade: estrutura dos proventos do instituidor que deu origem à pensão contém a execução da sentença judicial que determinou o pagamento do URP (26,05%) , o qual consiste no pagamento dessa parcela sem considerar, para fins de absorção, as novas estruturas remuneratórias implantadas após o provimento jurisdicional. 
9.	A Unidade Jurisdicionada recebeu os ofícios de oitiva em 9/5/2012 (peça 5) . Por meio do ofício 52055-TCU/Sefip, de 5/6/2012, a Sefip reiterou as oitivas (peça 6) . 
10.	 A Sra. Eva Maria de Oliveira Mota tomou ciência da oitiva em 25/5/2012 (peça 7, p. 2) . A Sra. Maria Bastos de Sousa Batista tomou ciência da oitiva em 24/5/2012 (peça 7, p. 3) . O Sr. Marco Antônio de Araújo Lima recebeu a oitiva em 23/5/2012 (peça 7, p. 4) . A Sra. Maria do Socorro de Sá Lima tomou ciência da oitiva em 23/5/2012 (peça 7, p. 4) . 
11. Posteriormente, esta Secretaria realizou nova oitiva da Sra. Maria Bastos de Sousa Batista, por meio dos ofícios 7407 e 7410/2016-TCU/Sefip, de 13/5/2016, para que se manifestasse sobre o pagamento de pensão sem paridade em relação à remuneração da ativa, sendo que o instituidor se aposentou por invalidez e poderia ser aplicada a Emenda Constitucional 70/2012, e, em razão do pagamento da rubrica "VPNI-Irred.Rem.Art. 37-XV CF/AP", sem amparo legal (peças 8 e 9) .
12.	 A Unidade Jurisdicionada recebeu os ofícios de oitiva em 25/5/2016 (peça 11) , e, em resposta encaminhou a documentação anexada à peça 14. 
EXAME TÉCNICO
a) ato de pensão civil do instituidor Osvaldo de Deus Ferreira 
13.	 No tocante ao ato de pensão civil do instituidor Osvaldo de Deus Ferreira, observa-se que tanto a viúva, Sra. Antônia Santos de Deus, como o menor sob guarda, Sr. Lúcio Gabriel Santos de Deus Veras, foram excluídos da folha de pagamento (peça 16, p. 5-6) . Desta forma, o exame do mérito do ato de pensão civil encontra-se prejudicado por perda de objeto. 
b) atos de pensão civil dos instituidores Benedito Feitosa Mota, Francisco de Sousa Batista, João Porfírio de Lima Cordão e Maria do Socorro Martins de Araujo Lima
b.1) resposta às oitivas
14.	 Os pensionistas Eva Maria de Oliveira Mota, Maria Bastos de Sousa Batista, Marco Antônio de Araújo Lima e Maria do Socorro de Sá Lima, embora cientes das oitivas, não se manifestaram nos autos. 
15.	 Nos ofícios de oitiva ressaltou-se que a não apresentação da referida manifestação, no prazo fixado, não impedirá a apreciação da matéria pelo Tribunal e ensejará o prosseguimento normal do processo em destaque. 
16.	 Portanto, considerando-se o tempo decorrido, é de se presumir que os interessados decidiram não se manifestar nos autos. Dessa maneira, entende-se cabível a análise e apreciação da matéria constante nos presentes autos, considerando-se atendidos os princípios do contraditório e da ampla defesa.
b.2) Percentual Econômico 26,05% (URP) e 84,32% 
17.	 Nos atos de pensão civil dos instituidores Benedito Feitosa Mota, Francisco de Sousa Batista, João Porfírio de Lima Cordão e Maria do Socorro Martins de Araujo Lima consta na base de cálculo da pensão a URP (26,05) e no ato do instituidor Benedito Feitosa Mota consta o percentual de 84,32% (peça 16) . 
18.	 O TCU tem por indevido o pagamento de percentuais relativos a planos econômicos, entre eles a URP (26,05%) e os 84,32%, ainda que amparados por sentenças judiciais. Quanto a essa questão, é entendimento pacífico nesta Corte que essas parcelas não se incorporam indefinidamente aos vencimentos, pois têm natureza de antecipação salarial, sendo devidas somente até a reposição das perdas salariais havidas até então, o que ocorre na primeira data-base seguinte àquela que serviu de referência ao julgado. 
19.	 Assim, no que se refere ao pagamento de percentuais relativos a planos econômicos, a jurisprudência deste Tribunal, a exemplo do paradigmático Acórdão 2161/2005-TCU-Plenário, relatado pelo Ministro Walton Alencar Rodrigues, cristalizou-se no sentido de que: 
a) o pagamento destacado de vantagem relativa a decisão judicial que concedeu reajuste relativo a perdas decorrentes de planos econômicos não deve extrapolar a data-base (data de revisão geral de remuneração da categoria) seguinte àquela que serviu de referência ao julgado;
b) a mencionada vantagem tem natureza de antecipação salarial, não se incorporando à remuneração, a menos que expressa determinação contrária conste na decisão judicial; e
c) no caso de expressa determinação judicial de incorporação da vantagem, o pagamento deve ser feito na forma de vantagem pessoal nominalmente identificada (VPNI) , em valores fixos, e não percentuais, sujeita exclusivamente aos reajustes gerais do funcionalismo, subtraindo-se as sucessivas incorporações decorrentes de novas estruturas remuneratórias criadas por lei até a absorção integral dessa vantagem.
20.	 Nesse sentido, prospera a posição firmada por ocasião da prolação do Acórdão 1857/2003-TCU-Plenário (Relator: Ministro Adylson Motta) , de que, excetuada a hipótese de a decisão judicial haver expressamente definido que a parcela concedida deva ser paga mesmo após o subsequente reajuste salarial, deve prevalecer a justa Súmula 322 do TST, cabendo a este Tribunal de Contas considerar ilegal o ato concessório, determinando a sustação dos pagamentos indevidos.
21.	 A adoção de tal solução por parte do TCU constitui efetiva defesa da coisa julgada, pois estender o pagamento de parcelas antecipadas para além da data-base, sem expressa determinação judicial nesse sentido, seria extrapolar os limites do próprio julgado, consistindo em erro do gestor de pessoal na execução da ordem judicial.
22.	 Nos casos concretos ora analisados, as parcelas referentes à URP (26,05%) e ao percentual de 84,32% não foram corretamente absorvidas na forma especificada no Acórdão 2161/2005-TCU-Plenário, apesar de ter havido aumento de remuneração por reestruturação da carreira (peça 16) , refletindo no cálculo das pensões. 
23. A Unidade Jurisdicionada à peça 14, p. 9 fez menção ao Mandado de Segurança 31.412. A Associação dos Docentes da Universidade Federal do Piauí impetrou Mandado de Segurança (MS 31.412) junto ao Supremo Tribunal Federal contra deliberações do TCU que determinavam a exclusão da parcela da URP dos professores beneficiados pela Reclamação Trabalhista 02-1069/1990. 
24.	 Esta Corte de Contas já consolidou entendimento sobre a forma de proceder diante do decidido no MS 31.412 STF, no sentido de determinar à Universidade Federal do Piauí que, a partir do trânsito em julgado do MS 31.412/DF, promova a absorção da vantagem referente à URP (fevereiro 1989) , paga sob a forma de rubrica judicial, pelas leis que vierem a alterar a estrutura remuneratória do servidor inativo com eficácia posterior à referida decisão (Acórdão 3115/2015-TCU-Primeira Câmara, Ministro-Relator Bruno Dantas) .
25.	 Sobre a questão, transcrevemos Voto da Exma. Ministra-Relatora Ana Arraes proferido no Acórdão 4475/2016-TCU-Segunda Câmara: 
6. O pagamento dessa parcela teria por base a decisão do Supremo Tribunal Federal no MS 31.412, impetrado pela Associação dos Docentes da Universidade do Piauí contra deliberações do TCU que determinavam a exclusão da parcela da URP dos professores beneficiados pela Reclamação Trabalhista 02-1069/1990. 
7. Quando da apreciação de atos de aposentadoria de outros servidores da Universidade Federal do Piauí amparados no referido mandado (Acórdão 7856/2014-TCU-Primeira Câmara) , o Tribunal considerou que a decisão do STF não havia tratado dos possíveis efeitos, no pagamento da URP, de alterações na estrutura das carreiras por leis posteriores, conforme excerto do voto condutor da deliberação a seguir reproduzido:  
"22. No que diz respeito ao MS nº 31.412, cuja decisão transitou em julgado no dia 15/5/2014, entendo que não houve qualquer inovação quanto ao pagamento das parcelas relativas aos planos econômicos, ao menos com relação à eficácia pro futuro da referida decisão, já que no processo em que foi proferida discutiu-se tão somente a natureza jurídica da vantagem e a forma pela qual se daria a execução da decisão proferida na reclamação trabalhista transitada em julgado no âmbito da Justiça do Trabalho, uma vez que nela se determinou a incorporação da vantagem.
23. Tem-se, assim, que, no âmbito do referido mandamus, não se discutiu, a meu ver, a perda da eficácia da decisão judicial trabalhista em face das leis supervenientes que alteraram os planos de carreira dos servidores beneficiados naquela decisão, tratando-se, portanto, de nova causa de pedir estranha à decisão transitada em julgado, sendo legítimo que se adote no processo ora em julgamento determinação no sentido de que a partir do trânsito em julgado do MS 31.412 haja a absorção do pagamento das parcelas reconhecidas por força de decisão judicial por leis ulteriores que alteraram a estrutura remuneratória dos inativos. 
24. Por fim, cumpre registrar que o Plenário do Supremo Tribunal Federal vem julgando em sentido diametralmente oposto ao do que restou decidido no MS 31.412/DF, em sede de repercussão geral (cf. RE 596.663/RJ, Relator p/ acórdão Min. Teori Zavascki; RE 561.836/RN, Relator Min. Luiz Fux) , ensejando a adoção de providências por parte deste Tribunal no sentido de se obter junto à Advocacia-Geral da União a reforma do referido decisum."
8. Esse entendimento foi reiterado em deliberações posteriores (acórdãos 7.857/2014, 3.115/2015, 3.116/2015 da 1ª Câmara; 3.347/2015, 3.441/2015, 10.978/2015 da 2ª Câmara) . 
9. Assim, na mesma linha, acolho as conclusões convergentes da unidade técnica e do Ministério Público junto ao TCU quanto à ilegalidade e impossibilidade de registro do ato em exame, com o acréscimo de determinar à UFPI que, a partir do trânsito em julgado do MS 31.412/DF, proceda à absorção das parcelas de URP quando da promulgação de leis que vierem a alterar a estrutura remuneratória dos inativos.  (grifo nosso) 
26.	 Desta forma, os atos de pensão civil dos instituidores Benedito Feitosa Mota, Francisco de Sousa Batista, João Porfírio de Lima Cordão e Maria do Socorro Martins de Araújo Lima estão ilegais. 
b.3) artigo 192 da Lei 8.112/1990 – atos dos instituidores Francisco de Sousa Batista e João Porfírio de Lima Cordão
27.	 Na estrutura dos proventos dos instituidores Francisco de Sousa Batista e João Porfírio de Lima Cordão, que deu origem à pensão, consta o pagamento de vantagem do art. 192 da Lei 8.112/1990, por meio de decisão judicial. Os pensionistas e a Unidade Jurisdicionada não se pronunciaram sobre a questão, não sendo possível avaliar a legalidade da rubrica. 
b.4) rubrica "VPNI-Irred.Rem.Art. 37-XV CF/AP – ato do instituidor Francisco de Sousa Batista
28.	 Nos proventos do instituidor Francisco de Souza Batista verificou-se o pagamento da rubrica "VPNI-Irred.Rem.Art. 37-XV CF/AP”, sem amparo legal. A Unidade Jurisdicionada informou que excluiu a rubrica do cálculo da pensão, encaminhando cópia dos contracheques (peça 14, p. 1 e 3-4) . 
29.	 A Universidade informou que o instituidor Francisco de Sousa Batista faleceu em 25/4/2006, após a Emenda Constitucional 41/2003, por isso a pensão foi concedida sem paridade. 
CONCLUSÃO
30.	 No tocante ao ato do instituidor Osvaldo de Deus Ferreira, observa-se que tanto a viúva, Sra. Antônia Santos de Deus, como o menor sob guarda, Sr. Lúcio Gabriel Santos de Deus Veras, foram excluídos da folha de pagamento, estando prejudicado por perda de objeto, o exame do mérito do ato de concessão inicial de pensão civil.
31.	 Em razão do exposto e tendo em vista as análises realizadas no ato de concessão inicial de pensão civil dos instituidores Benedito Feitosa Mota, Francisco de Sousa Batista, João Porfírio de Lima Cordão e Maria do Socorro Martins de Araújo Lima, esta Unidade Técnica entende que os atos estão ilegais, em razão da incorporação de percentual econômico (26,05% e 84,32%) , sem a devida absorção, contrariando o Acórdão 2161/2005-TCU-Plenário, relatado pelo Ministro Walton Alencar Rodrigues.
32. No caso dos atos dos instituidores Francisco de Sousa Batista e João Porfírio de Lima Cordão, a ilegalidade também decorre do pagamento de vantagem do art. 192 da Lei 8.112/1990, por meio de decisão judicial, sem os devidos esclarecimentos por parte da Unidade Jurisdicionada e das pensionistas.
PROPOSTA DE ENCAMINHAMENTO
33.	 Ante o exposto, conforme o preceituado no artigo 71, inciso III, da Constituição Federal de 1.988; c/c os artigos. 1º, inciso V, e 39, inciso II, da Lei nº 8.443/1992, c/c os artigos 1º, inciso VIII, e 260, §§ 1º e 4º, do Regimento Interno/TCU, e tomando por base as informações prestadas pelo órgão de controle interno e as verificações feitas pela unidade técnica, na forma prevista no artigo 260, caput, do referido Regimento, propõe-se: 
a) considerar prejudicado por perda de objeto o exame do mérito do ato de concessão inicial de pensão civil do instituidor Osvaldo de Deus Ferreira (CPF XXX.662.593-XX) , em favor de Antônia Santos de Deus (CPF XXX.086.003-XX) e de Lúcio Gabriel Santos de Deus Veras (CPF XXX.353.953-XX) ;
b) considerar ilegais e negar o registro dos atos de concessão inicial de pensão civil dos instituidores Benedito Feitosa Mota (CPF XXX.959.383-XX) , em favor de Eva Maria de Oliveira Mota (CPF  XXX.303.593-XX) , Francisco de Sousa Batista (CPF XXX.106.703-XX) , em favor de Maria Bastos de Sousa Batista  (CPF XXX.756.003-XX) , João Porfírio de Lima Cordão (CPF XXX.844.303-XX) , em favor de Maria do Socorro de Sá Lima (CPF XXX.797.383-XX)  e Maria do Socorro Martins de Araújo Lima (CPF XXX.569.047-XX) , em favor de Marco Antônio de Araújo Lima (CPF XXX.644.656-XX) ;
c) dispensar o ressarcimento das quantias indevidamente recebidas de boa-fé, nos termos da Súmula TCU n. 106;
d) determinar à Fundação Universidade Federal do Piauí que adote medidas para:
d.1) no prazo de quinze dias, fazer cessar os pagamentos decorrentes dos atos impugnados por esta Corte de Contas, sob pena de responsabilidade solidária da autoridade administrativa omissa, nos termos do art. 262 do Regimento Interno/TCU;
d.2) no prazo de trinta dias, emita novos atos, livres das irregularidades apontadas, e os submeta ao TCU pelo Sistema e-Pessoal, nos termos dos arts. 262, § 2º, do Regimento Interno desta Corte e 19, § 3º, da Instrução Normativa TCU 78/2008;
d.3) dar ciência, no prazo de 15 (quinze) dias, do inteiro teor desta deliberação aos interessados, alertando-os de que o efeito suspensivo proveniente da interposição de eventuais recursos junto ao TCU não os exime da devolução dos valores percebidos indevidamente após a respectiva notificação, caso esses não sejam providos; 
d.4) encaminhar ao Tribunal, no prazo de 30 (trinta) dias contados da ciência da decisão, documento apto a comprovar que os interessados tomaram conhecimento do acórdão.
O Ministério Público junto ao TCU, representado nos autos pelo Procurador Dr. Júlio Marcelo de Oliveira, manifestou-se de acordo com a proposição da unidade técnica (peça 25) .

não há.

Procurador Júlio Marcelo de Oliveira.

PENSÃO CIVIL. INCLUSÃO IRREGULAR DE PARCELAS REFERENTES A PLANOS ECONÔMICOS NOS BENEFÍCIOS DE PENSÃO. INEXISTÊNCIA DE DECISÃO JUDICIAL AMPARANDO OS REFERIDOS PAGAMENTOS. INCLUSÃO IRREGULAR EM BENEFÍCIO DE PENSÃO CIVIL, DA VANTAGEM DECORRENTE DO ART. 192, DA LEI 8.112/1990, COM SUPOSTO FUNDAMENTO EM DECISÃO JUDICIAL SEM COMPROVAÇÃO DE QUE O INSTITUIDOR TENHA CUMPRIDO O PERÍODO MÍNIMO DE TEMPO DE SERVIÇO NECESSÁRIO PARA FAZER JUS À REFERIDA VANTAGEM. OITIVAS. ILEGALIDADE DE QUATRO ATOS. EXAME PREJUDICADO EM RAZÃO DA PERDA DE OBJETO DE UM ATO. DETERMINAÇÕES.

PENSÃO CIVIL (PCIV)

Secretaria de Fiscalização de Pessoal (Sefip).

Trata-se de atos de concessão de pensão civil emitidos pela Fundação Universidade Federal do Piauí e instituídos pelos ex-servidores Osvaldo de Deus Ferreira, Benedito Feitosa Mota, Francisco de Sousa Batista, João Porfírio de Lima Cordão e Maria do Socorro Martins de Araújo Lima.
Em análise preliminar, a Sefip identificou, nos atos em epígrafe, os seguintes indícios de irregularidade:
	Instituidor
	Data de vigência do ato de Pensão Civil
 (óbito) 
	Beneficiários
	Data de disponibilização do ato ao TCU
	Indício

	Benedito Feitosa Mota
	2/1/2003
	Eva Maria de Oliveira Mota
	14/9/2004
	- inclusão, nos proventos de pensão, do percentual de 84,32%, convertido em VPNI, sem considerar, para fins de absorção, as novas estruturas remuneratórias implantadas após o provimento jurisdicional.

	Francisco de Sousa Batista
	25/3/2006
	Maria Bastos de Sousa Batista
	18/1/2007
	- inclusão, nos proventos de pensão, a parcela decorrente da URP que já havia sido considerada ilegal no ato de aposentadoria do instituidor
- pagamento de vantagem do art. 192 da Lei nº 8.112/1990, por meio de decisão judicial.

	João Porfírio de Lima Cordão
	12/1/2003
	Maria do Socorro de Sá Lima
	19/3/2004
	- inclusão, nos proventos de pensão, a parcela decorrente da URP sem considerar, para fins de absorção, as novas estruturas remuneratórias implantadas após o provimento jurisdicional.
- pagamento de vantagem do art. 192 da Lei nº 8.112/1990, por meio de decisão judicial.

	Maria do Socorro Martins de Araújo Lima
	21/4/2002
	Marco Antônio de Araújo Lima
	2/7/2004
	- inclusão, nos proventos de pensão, a parcela decorrente da URP sem considerar, para fins de absorção, as novas estruturas remuneratórias implantadas após o provimento jurisdicional.

Diante de tais indícios de irregularidades e considerando o transcurso de mais de 5 anos da disponibilização dos atos ao TCU, a Sefip realizou oitiva dos beneficiários, para que apresentassem os argumentos que entendessem cabíveis. A unidade técnica também diligenciou à entidade com vistas a obter esclarecimentos acerca das rubricas mencionadas (peça 8) .
A Sra. Eva Maria de Oliveira Mota tomou ciência da oitiva em 25/5/2012 (peça 7, p. 2) . A Sra. Maria Bastos de Sousa Batista tomou ciência da oitiva em 24/5/2012 (peça 7, p. 3, e peças 8 e 9) . O Sr. Marco Antônio de Araújo Lima recebeu a oitiva em 23/5/2012 (peça 7, p. 4) . A Sra. Maria do Socorro de Sá Lima tomou ciência da oitiva em 23/5/2012 (peça 7, p. 4) .  A despeito de tal fato, os referidos, embora cientes das oitivas, não se manifestaram nos autos.
A Unidade Jurisdicionada respondeu a diligência e encaminhou a documentação anexada à peça 14.
A Sefip, ao analisar as informações constantes dos autos, propõe considerar ilegais os atos de pensão civil instituídos por Benedito Feitosa Mota, Francisco de Sousa Batista, João Porfírio de Lima Cordão e Maria do Socorro Martins de Araújo Lima em epígrafe, considerando que:
 (...) as análises realizadas no ato de concessão inicial de pensão civil dos instituidores Benedito Feitosa Mota, Francisco de Sousa Batista, João Porfírio de Lima Cordão e Maria do Socorro Martins de Araújo Lima, esta Unidade Técnica entende que os atos estão ilegais, em razão da incorporação de percentual econômico (26,05% e 84,32%) , sem a devida absorção, contrariando o Acórdão 2161/2005-TCU-Plenário, relatado pelo Ministro Walton Alencar Rodrigues. 
32. No caso dos atos dos instituidores Francisco de Sousa Batista e João Porfírio de Lima Cordão, a ilegalidade também decorre do pagamento de vantagem do art. 192 da Lei 8.112/1990, por meio de decisão judicial, sem os devidos esclarecimentos por parte da Unidade Jurisdicionada e das pensionistas.
Por fim, no que diz respeito ao ato de pensão civil do instituidor Osvaldo de Deus Ferreira, em razão da viúva, a Sra. Antônia Santos de Deus, bem como do menor sob guarda, Sr. Lúcio Gabriel Santos de Deus Veras não mais figurarem como beneficiários ativos na folha de pagamento (peça 16, p. 5-6) , a unidade técnica propõe considerar o exame de mérito do ato de pensão civil em epígrafe prejudicado por perda de objeto.
O Ministério Público junto ao TCU (peça 25) aquiesceu à proposta formulada pela Sefip.
-II-
Registro minha concordância integral com a proposta formulada pela unidade técnica, aquiescida pela manifestação do MPTCU, razão pela qual acolho os pareceres precedentes por seus próprios fundamentos, valendo-me, para tanto, da técnica da motivação per relationem, nos termos do art. 2º, § 3º, do Decreto 9.830, de 10 de junho de 2019, sem prejuízo de tecer os comentários a seguir.
De início, quanto às parcelas referentes aos percentuais decorrentes de planos econômicos (26,05% e 84,32%) , sem a devida absorção, incluídos indevidamente nos proventos das pensões instituídas por Benedito Feitosa Mota, Francisco de Sousa Batista, João Porfírio de Lima Cordão e Maria do Socorro Martins de Araújo Lima observo que essas parcelas, ainda que tenham sido concedidas por meio de decisão judicial com trânsito em julgado, a partir do momento em que puderam ser compensadas por reajustes ou reestruturações de carreiras supervenientes, deveriam ter sido necessariamente absorvidas. Nesses casos, entendo que não há que se falar em afronta ao ato jurídico perfeito, à coisa julgada, à segurança jurídica e ao princípio da irredutibilidade salarial, já que a produção dos efeitos desejados (recuperar os percentuais que teriam sido suprimidos até o superveniente ajuste pela data-base) se cumpriu.
Sobre esse entendimento, é válido transcrever a ementa referente ao julgamento de mérito do MS 25.678, da relatoria do Min. Luiz Fux:
EMENTA: AGRAVO REGIMENTAL EM MANDADO DE SEGURANÇA. DIREITO ADMINISTRATIVO. PROVENTOS. APOSENTADORIA. ACÓRDÃO DO TCU QUE DETERMINOU A EXCLUSÃO DE VANTAGEM ECONÔMICA RECONHECIDA POR DECISÃO COM TRÂNSITO EM JULGADO  (URP, 26,05%) . COMPETÊNCIA CONSTITUCIONAL ATRIBUÍDA À CORTE DE CONTAS. MODIFICAÇÃO DE FORMA DE CÁLCULO DA REMUNERAÇÃO. INEXISTÊNCIA DE OFENSA AOS PRINCÍPIOS CONSTITUCIONAIS DA COISA JULGADA, DO DIREITO ADQUIRIDO E DA IRREDUTIBILIDADE DE VENCIMENTOS. DECADÊNCIA. INOCORRÊNCIA. AMPLA DEFESA E CONTRADITÓRIO. AUSÊNCIA DE VIOLAÇÃO. AGRAVO A QUE SE NEGA PROVIMENTO
 (...) 
2. As vantagens remuneratórias pagas aos servidores inserem-se no âmbito de uma relação jurídica continuativa, e, assim, a sentença referente a esta relação produz seus efeitos enquanto subsistir a situação fática e jurídica que lhe deu causa. A modificação da estrutura remuneratória ou a criação de parcelas posteriormente à sentença são fatos novos, não abrangidos pelos eventuais provimentos judiciais anteriores.
3. É cediço que a alteração, por lei, da composição da remuneração do agente público assegura-lhe somente a irredutibilidade da soma total antes recebida, assim concebido: os vencimentos e proventos constitucionais e legais. Precedentes: RE 563.965/RN-RG, Rel. Min. Cármen Lúcia, Tribunal Pleno, DJe 20/3/2009; MS 24.784, Rel. Min. Carlos Velloso, Tribunal Pleno, DJe 25/6/2004.
 (...) 
7. Agravo regimental a que se nega provimento.”
 (MS 25678, Relator: Min. Luiz Fux, julgado em 10/2/2015, publicado em DJ 6/3/2015) 
Na referida decisão proferida pelo STF, aflora o entendimento da Suprema Corte no sentido de que, sem afrontar a coisa julgada, o direito adquirido, o ato jurídico perfeito e a segurança jurídica é possível suprimir parcelas decorrentes de planos econômicos, ainda que amparadas por decisões judiciais com trânsito em julgado, já que, em razão das alterações na situação fática e jurídica que deu causa ao pedido judicial, a exemplo dos reajustes supervenientes nas carreiras a que pertenciam oa instituidores, tais parcelas foram devidamente compensadas ao longo dos anos devido a sua natureza jurídica de antecipação salarial. 
Nesse contexto, convém rememorar os ensinamentos do saudoso Ministro Teori Zavascki no sentido de que, se determinada decisão de mérito afirmou que uma relação jurídica existe ou que tem certo conteúdo, é porque supôs a existência de determinado comando normativo (norma jurídica) e de determinada situação de fato (suporte fático de incidência) ; se afirmou que determinada relação jurídica não existe, supôs a inexistência ou do comando normativo ou da situação de fato afirmada pelo litigante interessado. Nesse contexto, a alteração de qualquer desses elementos compromete o silogismo original da sentença porque estará alterado o silogismo do fenômeno de incidência por ela apreciado: a relação jurídica que antes existia deixou de existir e vice-versa.[footnoteRef:2]  [2:  ZAVASCKI, Teori Albino. Eficácia das sentenças na jurisdição constitucional. 4. ed., rev., atual. e ampl. São Paulo: Revista dos Tribunais, 2017. p. 105.] 
Daí afirmar-se que a força do comando sentencial tem uma condição implícita, a da cláusula rebus sic stantibus, e significa que ela atua enquanto se mantiverem íntegras as situações de fato e de direito existentes quando da prolação da sentença. Alterada a situação de fato (muda o suporte fático, mantendo-se o estado da norma) ou de direito (muda o estado da norma, mantendo-se o estado de fato) , ou dos dois, a sentença deixa de ter a força de lei entre as partes, que até então mantinha. 
No caso concreto em análise, conforme já mencionado, o suporte fático que fundamentou as decisões judiciais que concederam o pagamento dos percentuais decorrentes dos planos econômicos mencionados (26,05% e 84,32%) há muito restou exaurido, na medida em que tais percentuais, decorrentes de perdas inflacionárias pretéritas, foram integralmente compensados ao longo dos anos por meio das várias reestruturações de carreira e aumentos que se deram depois do provimento jurisdicional. Portanto, não subsistem fundamentos jurídicos para manutenção dos referidos pagamentos nas pensões instituídas por Benedito Feitosa Mota, Francisco de Sousa Batista, João Porfírio de Lima Cordão e Maria do Socorro Martins de Araújo Lima.
No que diz respeito ao pagamento decorrente do art. 192, da Lei 8.112/1990 nas pensões instituídas por Francisco de Sousa Batista e João Porfírio de Lima Cordão destaco que para fazer jus à referida vantagem, o servidor precisaria ter completado todo o tempo de serviço exigido para se aposentar com proventos integrais. No caso dos instituidores Francisco de Sousa Batista e João Porfírio de Lima Cordão destaco que não há informações completas sobre a decisão judicial proferida nos autos do processo judicial 19930000003022-1 (que tramitou na 3ª Vara Federal do Piauí) que, em tese, justificaria o pagamento da referida vantagem nos proventos das respectivas pensões instituídas, eis que nem as beneficiárias notificadas da oitiva e nem a entidade não apresentaram qualquer informação acerca das razões que pudessem justificar a manutenção da referida vantagem nos proventos. Além disso, ao menos no caso do instituidor Francisco de Sousa Batista, observo que o referido ex-servidor se inativou por invalidez quando contava com apenas 17 anos, 8 meses e 7 dias de tempo de serviço, tempo que por si só impossibilita o pagamento da vantagem decorrente do art. 192 da Lei 8.112/1990.
Por fim, acompanho a unidade técnica no sentido de considerar prejudicado o exame de mérito referente ao ato de pensão civil instituído por Osvaldo de Deus Ferreira eis que dele não mais decorrem efeitos financeiros.
Ante o exposto, VOTO para que seja adotada a minuta de acórdão que ora trago ao exame deste Colegiado. 
TCU, Sala das Sessões Ministro Luciano Brandão Alves de Souza, em 31 de março de 2020.
Ministro VITAL DO RÊGO 
Relator